# 请问下递延所得税的问题

提问人：淮海路 时间：2014-07-25 17:00:06
请教哈，同一控制、非同一控制下的企业合并，存在免税和应税的问题，是不是都不确认递延所得税。只有吸收合并免税时才确认递延所得税对应商誉。

回答人：chenyiwei
在企业合并中，是否确认与被合并方／被购买方的资产和负债相关的递延所得税资产和负债，其主要的考虑因素仍然是：是否存在资产、负债的账面价值（购买日或合并日的初始计量金额）与计税基础之间的暂时性差异。而且，要关注会计和税务上对“企业合并”定义的差异，以及会计主体和税务主体的差异对这一问题的影响。
一般处理原则可以大致表述如下：
1 、吸收合并或新设合并： （ 1 ）会计上构成非同一控制下合并，税务上采用一般性税务处理的，计税基础和账面价值均为公允价值，通常无暂时性差异； （ 2 ）会计上构成非同一控制下合并，税务上采用特殊性税务处理的，计税基础为原账面价值，账面价值为公允价值，通常存在应纳税暂时性差异； （ 3 ）会计上构成同一控制下合并，税务上采用特殊性税务处理的，计税基础和账面价值均为账面价值，通常无暂时性差异； （ 4 ）会计上构成同一控制下合并，税务上采用一般性税务处理的，计税基础为公允价值，账面价值为原账面价值，通常存在可抵扣暂时性差异。
2 、控股合并（合并报表层面）：需注意控股合并在税法上认定为“资产购买”，因为不改变被购买方的独立纳税人地位，因此被购买方的各项资产、负债的计税基础通常保持不变（假设等于原账面价值），这与合并方或购买方是采用一般性税务处理还是特殊性税务处理无关。 （ 1 ）控股合并构成同一控制下企业合并的，合并报表层面的资产、负债按账面价值计量，计税基础也等于账面价值，因此无暂时性差异； （ 2 ）控股合并构成非同一控制下企业合并的，合并报表层面的可辨认资产、负债按购买日公允价值计量，但计税基础仍为原账面价值，因此通常存在应纳税暂时性差异，应在合并报表层面确认递延所得税负债，作为商誉的调整因素。

提问人：淮海路 时间：2014-07-25 20:44:32
非同一控制下的控股合并如果确认递延所得税对应商誉不是会陷入循环吗？可以说明一下吗？

回答人：chenyiwei
这个问题早已讨论过多次，请参考《计学撮要 2013 》中的以下Q&A：
问题2-3-11（非同一控制下企业合并中递延所得税的确认问题） 问题： 非同一控制下企业合并被购买方可辨认净资产公允价值与其账面价值不一致时，合并报表层面是否需要确认递延所得税？ 背景： A公司 2011 年收购了一家全资子公司（非同一控制下企业合并、购买日为 2011 年 4 月 1 日），购买对价全部以货币资金支付（应税重组、已取得原股东方的完税证明），并进行了以财务报告为目的的资产评估，A公司付出货币资金 10000 万元（合并成本），合并中取得被购买方可辨认净资产公允价值 8000 万元、被购买方可辨认净资产账面价值 7000 万元。 解答： 假设该项交易是控股合并而不是吸收合并，即被购买方仍然保留独立法人和独立的企业所得税纳税人资格，则在购买方的合并报表中，应当就企业合并中取得的被购买方可辨认资产、负债的购买日公允价值与计税基础之间的差异确认递延所得税负债。 根据《企业所得税法》及其实施条例的规定，企业所得税的纳税人是法人，即企业所得税实际上是对法人的所得课征的税种。因此，税法上对于“企业合并”的界定是着眼于法人的合并、分立等架构变化，也就是基于法律的“企业合并”概念，包括新设合并和吸收合并等导致公司法人发生变化的事项。《财政部、国家税务总局关于企业重组业务企业所得税处理若干问题的通知》（财税[2009]59号）第一条规定：“本通知所称企业重组，是指企业在日常经营活动以外发生的法律结构或经济结构重大改变的交易，包括企业法律形式改变、债务重组、股权收购、资产收购、合并、分立等。”其中，“股权收购，是指一家企业(以下称为收购企业)购买另一家企业(以下称为被收购企业)的股权，以实现对被收购企业控制的交易。收购企业支付对价的形式包括股权支付、非股权支付或两者的组合”。即会计上的“控股合并”概念在税法中被界定为“股权收购”。另外，财税[2009]59号文第四条特别提到：在股权收购采用一般性税务处理规定下，“收购方取得股权或资产的计税基础应以公允价值为基础确定；被收购企业的相关所得税事项原则上保持不变”。 根据上述规定，虽然在非同一控制下的控股合并中，如果采用一般性税务处理，则母公司由此形成的长期股权投资的计税基础是以该项股权投资于购买日公允价值确定的，但是由于被购买方并不因此改变其企业所得税独立纳税人的地位，因此在所得税税务处理方面，其各项可辨认资产、负债的折旧、摊销、成本结转等，仍然以其原先的计税基础为依据计算确定，税法上并不认可在计算税前可扣除的折旧、摊销、处置所得或损失时以购买日公允价值为基础。根据《企业会计准则第 18 号——所得税》对资产、负债计税基础的定义：“资产的计税基础，是指企业收回资产账面价值过程中，计算应纳税所得额时按照税法规定可以自应税经济利益中抵扣的金额”；“负债的计税基础，是指负债的账面价值减去未来期间计算应纳税所得额时按照税法规定可予抵扣的金额”，也就是资产、负债的计税基础都需要以税法的规定为基础确定。鉴于企业所得税是法人税，所以同一资产或负债在其所属法人（子公司）的个别财务报表层面和该子公司所属合并集团的合并财务报表层面的计税基础应当是相同的，不会出现计税基础的差异。也就是说，在购买方合并报表层面，对被购买方的各项可辨认资产、负债以购买日公允价值为基础持续计算的金额计量；而在这些子公司进行纳税申报时，计税基础仍然以原先的取得成本等为基础确定，并不因为企业合并事项而改变。因此，这些可辨认资产、负债在购买方合并报表层面的账面价值与计税基础之间仍然存在差异，且该差异源于企业合并，因此，根据《企业会计准则第 18 号——所得税》第十二条和第十四条的规定，应于购买日应当确认相应的递延所得税资产或递延所得税负债，并调整商誉。即，只要是非同一控制下控股合并中取得的被购买方可辨认资产、负债的购买日公允价值不同于其以原始取得成本为基础确定的计税基础的，则无论该项股权收购按财税[2009]59号文规定是采用一般性税务处理还是特殊性税务处理，都会由此在购买方合并报表层面产生账面价值与计税基础之间的暂时性差异，需要在购买方的合并财务报表层面确认递延所得税资产或负债，并相应调整商誉或者负商誉。

提问人：淮海路 时间：2014-07-25 23:08:01
原来是不是有规定不确认？后来变了？

回答人：chenyiwei
《讲解 2010 》中有类似表述，但该表述实际上是不恰当的。

提问人：lbwl 时间：2015-02-13 16:13:54
陈版还有问题需要请教您，就是假设非同一控制下企业合并，如果符合特殊性税务处理，那么在收购方单户报表里面长投的账面价值是付出对价的公允，而长投的计税基础是“收购企业取得被收购企业股权的计税基础，以被收购股权的原有计税基础确定。”这个也存在账面值与计税基础不同，那么这时是否确认递延，还是根据初始确认豁免原则不确认

回答人：chenyiwei
按照初始确认豁免原则，不确认递延税款。实际上在个别报表层面，确认一项对子公司的投资和确认一项其他资产没有本质区别。